【裁判字號】    98,審事聲,73
【裁判日期】    980731
【裁判案由】    聲明異議
【裁判全文】
臺灣高雄地方法院民事裁定            98年度審事聲字第73號
聲  請  人  丑○○
            子○○○
上二人共同  張榮作律師
訴訟代理人
相  對  人  辛○○
            丙○○
            庚○○
            丁○○
                        樓之5
            戊○○
                      現於臺灣台南監獄執行中
            癸○○
            壬○○
            乙○○
            甲○○
            己○○○
上列當事人間請求返還土地事件，異議人對於中華民國98年6 月
19日本院民事執行處司法事務官所為96年度執字第67562 號裁定
提出異議，本院裁定如下：
    主  文
原裁定廢棄。
    理  由
一、按強制執行事件，由法官或司法事務官命書記官督同執達員
    辦理之。本法所規定由法官辦理之事項，除拘提、管收外，
    均得由司法事務官辦理之。強制執行法第3 條及法院組織法
    第17條之2 第1 項第2 款分別定有明文。又當事人或利害關
    係人，對於執行法院強制執行之命令，或對於執行法官、書
    記官、執達員實施強制執行之方法，強制執行時應遵守之程
    序，或其他侵害利益之情事，得於強制執行程序終結前，為
    聲請或聲明異議；前項聲請或聲明異議，由執行法院裁定之
    。亦為強制執行法第12條第1 項、第2 項所明定。故司法事
    務官於強制執行程序中就當事人或利害關係人依第12條所為
    之聲請或聲明異議，自得立於執行法院之地位先為准駁之裁
    定（處分）。次按司法事務官處理事件所為之處分，與法院
    所為者有同一之效力。當事人對於司法事務官處理事件所為
    之終局處分，得於處分送達後10日之不變期間內，以書狀向
    司法事務官提出異議。司法事務官認前項異議有理由時，應
    另為適當之處分；認異議為無理由者，應送請法院裁定之。
    法院認第一項之異議為有理由時，應為適當之裁定；認異議
    為無理由者，應以裁定駁回之。民事訴訟法第240 之3 條及
    第240 之4 條亦分別定有明文。本件異議人係對於本院民事
    執行處司法事務官所為駁回強制執行聲請之裁定不服而提出
    異議，司法事務官認其異議無理由而送請本院為裁定，經核
    與上開條文規定件及意旨規定相符，尚無處理程序或權限上
    之瑕疪，先此說明。
二、異議意旨略以：異議人為辦理系爭土地所有權移轉登記，乃
    依土地稅法第5 條之1 規定，代相對人先行代墊土地增值稅
    ，故自得主張扣除代墊之土地增值稅款後，給付相對人補償
    金，因相對人原先拒絕受領，異議人並已辦妥提存，及提出
    相關收據為證，足見，異議人已依確定判決之內容履行對待
    給付之義務（給付相對人補償金），且除相對人癸○○及壬
    ○○迄今尚未領取提存款項外，其餘相對人均已領取提存款
    項，顯見多數相對人皆已承認異議人扣抵之合法性，原裁定
    認不得扣抵代墊之土地增值稅而駁回強制執行之聲請，於法
    不合。為此，聲明異議，求予廢棄原裁定，准許續為本件強
    制執行程序等語。
三、本件異議人持台灣高等法院高雄分院93年度上更（一）字第
    28號民事判決暨確定證明書為執行名義，聲請強制執行，命
    相對人應拆除異議人所有坐落高雄縣路竹鄉○○段第44之11
    、第44之12地號二筆土地上如附圖所示之地上物後，交還土
    地予異議人。本院民事執行處乃命異議人提出已依前開民事
    確定判決給付相對人補償金之證明，異議人遂以相對人拒絕
    受領補償金為由，自行扣抵相對人應繳納之土地增值稅後，
    將差額逕行辦理清償提存。本院民事執行處先核發自動履行
    命令，命相對人依上開確定判決內容自動履行。嗣因相對人
    均未自動履行，經定期履勘後，因相對人丙○○以異議人所
    提出之補償金不應扣除土地增值稅及前開分割共有物之確定
    判決並未命拆除地上物為由，對本院執行行為聲明異議，本
    院民事執行處遂以異議人自行扣抵代墊之土地增值稅後，提
    存補償金，無從證明已依前開確定判決為對待給付為由，而
    裁定駁回其強制執行之聲請，異議人不服，乃於法定期間內
    聲明異議。此經本院審核本院96年度執字第67562 號執行卷
    宗查明屬實。
四、按關於分割共有物之裁判，執行法院得將各共有人分得部分
    點交之，強制執行法第131 條第1 項定有明文。又執行名義
    命債務人返還土地，雖未命其拆除土地上之房屋，惟由強制
    執行法第125 條所準用之第100 條法意推之，該執行名義當
    然含有使債務人拆除房屋之效力（司法院院解字第3583號解
    釋、最高法院44年度台抗字第6 號判例意旨參照）。又按分
    割予各共有人單獨所有之土地價值因有高低之別，故另有給
    付補償金之問題，若未能完成辦理分割登記，取得土地單獨
    所有，自無給付補償金之可言，足見完成辦理共有土地分割
    登記，以取得單獨所有權與給付補償費間自具有對待給付之
    關係，若未辦妥分割登記，自不得請求給付補償費（台灣高
    等法院93年度抗字第1966號裁定意旨參照）。再按共有土地
    經法院判決分割確定，各共有人雖單獨取得分得部分所有權
    ，惟其判決分割後權利價值有差額，涉及權利移轉時，若屬
    依平均地權條例第47條規定，由權利人單獨申報土地移轉現
    值者，其應納之土地增值稅，依同條例第50條規定，應由權
    利人代為繳納，此有土地稅法第5 條之1 規定及內政部84台
    內地字第8407884 號函示可資參照。而強制執行程序進行中
    ，關於強制執行程序涉及之實體上事項，執行法院於得調查
    認定之範圍內，仍得於該程序中自為判斷（最高法院94年度
    台抗字第649 號裁判意旨可佐）。
五、經查，異議人以系爭分割共有物事件之民事確定判決聲請強
    制執行，依該確定判決之主文雖未命相對人拆除地上物，然
    依前開說明，系爭分割共有物裁判已將兩造之共有關係消滅
    （除部分仍繼續維持共有者外），由各共有人單獨取得所分
    得之土地，並命為金錢補償。則異議人據該確定判決為執行
    名義聲請就其等因裁判分割而取得單獨所有之土地排除侵害
    （拆屋還地），即屬有據。又本件共有土地經法院裁判分割
    後，各共有人應完成辦理共有土地分割登記，以取得各自單
    獨所有權與給付補償費間具有對待給付之關係，因此，相對
    人得請求異議人給付補償費之前提，併應完成辦理分割登記
    之義務，故相對人未辦妥分割登記前，自不得請求異議人給
    付補償費。而本件裁判分割共有土地之判決，因判決分割後
    土地權利價值有差額，故於分割登記時，依前開說明，由權
    利人（異議人）單獨申報土地移轉現值者，其應納之土地增
    值稅，應由權利人代為繳納，始能辦妥分割登記。因此，若
    相對人未繳納土地增值稅，完成分割登記之義務，自無請求
    異議人給付補償費之權利。從而異議人代相對人繳納土地增
    值稅，以完成分割登記，並將其等所代繳之土地增值稅扣除
    後，提存差額之補償費，自屬有據。而異議人為相對人所提
    存之上開補償費，除相對人癸○○及壬○○尚未領取外，其
    餘相對人均向本院提存所聲請領取完畢等情，業據異議人提
    出高雄縣政府稅捐稽徵處土地增值稅繳款書及提存書為證，
    並經本院依職權調閱本院96年度存字第8961號至8968號提存
    卷共八宗查明屬實。由此足見，依形式審查結果，自堪認異
    議人就其等所應給付相對人補償費之義務，已盡相當之證明
    責任，自得據系爭確定判決為執行名義聲請強制執行點交其
    等所分得之土地。
六、綜上所述，執行法院以系爭補償金能否扣抵土地增值稅涉及
    實體事項，異議人未能證明已給付相對人補償金為由，裁定
    駁回其強制執行之聲請，尚有未洽。異議意旨指摘原裁定不
    當，聲明廢棄，非無理由。本件認有發回民事執行處，續為
    適當處理之必要。
七、據上論結：本件異議為有理由，依強制執行法第3 條、第30
    條之1 、民事訴訟法第240 條之4 第3 項後段，裁定如主文
    。
中    華    民    國    98    年    7     月    31    日
                  民事第二庭法  官  蘇姿月
正本係照原本作成。
如對本裁定抗告，須於裁定送達後10日內向本院提出抗告狀。
中    華    民    國    98    年    7     月    31    日
                            書記官  陳美月


司法院資訊處製作；財團法人民間司法改革基金會備份。
